臺灣高等法院民事判決　　　　　　　 95年度智上更(一)字第4號
上　訴　人　甲○○
訴訟代理人　王東山律師
複　代理人　李美寬律師
　　　　　　林孝甄律師
　　　　　　張宜暉律師
上　訴　人　全聯世界開發股份有限公司
法定代理人　乙○○
上　訴　人　丙○○
共　　　同
訴訟代理人　張泰昌律師
上列當事人間損害賠償事件，上訴人對於中華民國94年 6月22日
臺灣臺北地方法院94年度智字第14號第一審判決各自提起上訴，
經最高法院發回更審，本院於96年3月6日言詞辯論終結，判決如
下：
    主      文
原判決關於命全聯世界開發股份有限公司、丙○○連帶給付超過
壹佰捌拾萬玖仟陸佰伍拾元本息部分，及該部分假執行之宣告
暨訴訟費用之裁判均廢棄。
上開廢棄部分，甲○○在第一審之訴及假執行之聲請均駁回。
全聯世界開發股份有限公司、丙○○其餘上訴駁回。
甲○○上訴駁回。
第一、二審及發回前第三審訴訟費用由全聯世界開發股份有限公
司、丙○○連帶負擔百分之四十四。餘由甲○○負擔。
    事實及理由
一、上訴人甲○○主張：上訴人全聯世界開發股份有限公司（下
    稱全聯公司）以上訴人丙○○（下稱丙○○）為連帶保證人
    ，於民國（下同）89年1月10日與伊簽訂「 有單向通風之鞋
    類專利生產製造及國內行銷代理權合約書」，約定伊（即專
    利所有者）將「有單向通風之鞋類，專利號碼新型第116745
    號」之生產、製造及國內行銷代理權授權全聯公司，合約有
    效時間自簽約日起至94年7月31日止。合約第4條約定國內行
    銷最低雙數：簽約日起至91年7月31日止為12,000雙。91年8
    月1日起至92年7月31日止為24,000雙。92年8月1日起至93年
    7 月31日止為36,000雙。 93年8月1日起至94年7月31日止為
    48,000雙。 全聯公司自91年8月1日起至92年7月31日止期間
    ，僅行銷22,867雙； 自92年8月1日起至93年8月25日止期間
    ，僅行銷18,634雙； 自93年8月26日起至同年10月25日止，
    亦僅行銷3,810雙， 均未達約定之行銷最低雙數。另全聯公
    司就91年8月1日起至93年12月2日止， 系爭鞋類底部之出貨
    量為45,311雙，全聯公司應給付之專利權利金為新台幣（下
    同）2,265,550元，惟其僅給付2,112,950元，尚欠152, 600
    元。 伊遂於93年12月2日去函終止系爭合約。伊自得依系爭
    合約第11條約款請求全聯公司賠償損害。而其自91年8月1日
    起至合約原有效期間94年7月31日止僅行銷45,311雙， 依約
    尚差62,689雙， 伊本應再獲利3,134,450元，因全聯公司未
    達行銷最低雙數之約定，致伊終止系爭合約而無法獲得前開
    利益。故伊因全聯公司未達契約約定最低行銷數量及尚積欠
    權利金， 金額二者共計3,287,050元。爰依系爭合約及連帶
    保證法律關係， 求為命被上訴人連帶給付3,287,050元及法
    定遲延利息之判決。
二、上訴人全聯公司、丙○○則以： 系爭合約第4條約定國內行
    銷最低雙數係屬「盡力條款」，縱全聯公司銷售數量未達約
    定最低數量，亦僅甲○○得終止系爭合約，全聯公司並無違
    約可言，自不負損害賠償之責。 另系爭合約第6條約定專利
    權利金係依實際底部出貨量為計算標準，並非採定額方式計
    算，全聯公司僅以原審所提客戶結帳請款單為準，自簽約日
    起至93年8月25日止之權利金， 均已如數給付等語，資為抗
    辯。
三、原審對於甲○○之請求，判命全聯公司、丙○○應連帶給付
    1,877,550元本息， 駁回甲○○其餘之訴，兩造各就其敗訴
    部分提起上訴。經本院前審廢棄原審所為甲○○部分勝訴判
    決，改判駁回其在原審之訴及駁回其上訴。甲○○聲明不服
    ，提起上訴。經最高法院將本院前審判決廢棄，發回本院審
    理。甲○○上訴聲明：(一)原判決不利於甲○○部分廢棄。(二)
    前開廢棄部分，全聯公司、丙○○等應再連帶給付甲○○1,
    409,500元， 及自起訴狀繕本送達翌日起至清償日止，按年
    息5%計算之利息(三)願供擔保，請准宣告假執行；全聯公司、
    丙○○對於甲○○之上訴，答辯聲明：駁回對造之上訴。另
    全聯公司、丙○○亦對其敗訴部分，聲明不服，上訴聲明：
    (一)原判決不利於全聯公司、丙○○部分廢棄。(二)上開廢棄部
    分，甲○○在第一審之訴及假執行之聲請均駁回。(三)如受不
    利之判決，願供擔保，請准免為假執行之宣告。甲○○對於
    全聯公司、丙○○之上訴，答辯聲明：駁回對造之上訴。
四、兩造不爭之事實：
    甲○○主張全聯公司以丙○○為連帶保證人於89年1月10日
    與上訴人簽訂系爭合約，約定內容如上述。全聯公司於91年
    8月1日至93年7月31日止銷售雙數均未達約定之行銷最低雙
    數， 上訴人甲○○以93年12月2日函終止系爭合約等情，有
    上訴人甲○○提出之系爭合約、存證信函等可稽（見原審卷
    第8、48-51頁），且為全聯公司、丙○○所不爭執，堪認為
    真正。
五、本件之爭點：
  (一)甲○○請求全聯公司積欠之專利權利金152,600元，是否有
    理由？
  (二)甲○○請求全聯公司賠償損害金（ 即專利權利金）3,134,
    450元，是否有理由？
六、爭點一：甲○○請求全聯公司積欠之專利權利金152,600元
    ，是否有理由？
  (一)甲○○主張全聯公司於91年8月1日至93年12月2日系爭鞋類
    底部之出貨量為45,311雙，依系爭合約第6條約定，全聯公
    司應給付之專利權利金為2,265,550元， 惟其僅給付2,112,
    950元，尚欠152,600元等語（見本院卷第17頁），但全聯公
    司則以其已給付2,112,950 元（42,259雙），未有積欠專利
    權利金情事置辯。
  (二)查系爭合約第6條約定「專利權利金：每雙50元，依底部出
    貨量為準，每月25日截止，月底送帳單5日開票，一半開二
    個月期票，一半開四個月期票。」（見原審卷第8頁），甲
    ○○主張依系爭合約第6條約定專利權利金依底部出貨量為
    準，其將鞋類底部製作完成後交予全聯公司指定之鞋廠之數
    量為原審原證2（ 見原審卷第9-21頁）所載之數等語。查證
    人莊千儀（鑫億橡膠實業有限公司負責人）於原審證述：甲
    ○○提出之原證2（ 見原審卷第9-21頁）係其公司製作，其
    未直接與全聯公司往來，是一家懋一公司負責製造整雙鞋子
    ，其僅負責鞋底部分等情（ 見原審卷第116頁背面），是甲
    ○○提出之原證2既係由證人莊千儀之鑫億公司製作鞋底，
    由懋一公司製作整雙鞋子， 再交由全聯公司銷售。則原證2
    之單據上記載之數量即莊千儀之鑫億公司實際交付之底部數
    量（見本院卷第99頁），全聯公司亦不否認自91年8月1日起
    至93年12月2日止， 系爭鞋類底部支出貨單為45,311雙，而
    其僅給付2,112,950元， 即相當42,259雙鞋底之專利權利金
    （見本院卷第113頁），則甲○○以原證2主張全聯公司應付
    專利權利金為2,265,550元等語， 自屬可採。全聯公司抗辯
    ：系爭合約第6條已約定送帳單開票， 且兩造所提客戶結帳
    款單相同，其既已依客戶結帳請款單（即銷售量）給付專利
    權利金，已無積欠專利權利金情事，尚不足採。是甲○○請
    求全聯公司給付不足之專利權利金152,600元， 自為可採。
七、爭點二：甲○○請求全聯公司賠償損害金（即專利權利金）
    3,134,450元，是否有理由？
    甲○○主張全聯公司於91年8月1日至合約原有效期間94年7
    月31日僅行銷45,311雙，依約尚差62,689雙，甲○○本應再
    獲利3,134,450元（62,689X50=3,134,450），因全聯公司未
    達行銷最低雙數之約定，致甲○○終止系爭合約而無法獲得
    前開利益，故依系爭合約第4條、 第11條約定，請求全聯公
    司賠償上開數額損害云云。 全聯公司則抗辯合約第4條係「
    盡力條款」，全聯公司如銷售未達最低雙數時，僅賦予甲○
    ○提前終止合約之權利，全聯公司並不負賠償或其他責任等
    語。經查：
  (一)系爭合約第11條約定「終止條件及違約金：倘一方有違反本
    合約之規定，他方得終止本合約，並得請求受損害之賠償。
    」，第4條約定「國內行銷最低雙數：簽約日起至91.7.31止
    ， 最低雙數為12000雙，…外銷數量不算。未達最低雙數，
    甲方（甲○○）有權決定是否終止本合約，倘若終止本合約
    ，所有進行中或以（已）完成之有單向通風的專利模具，雙
    方應協商合理價格由甲方收購，協商不成乙方則不得再使用
    專利部分。」，第6條約定「 專利權利金：每雙50元（不包
    含料工資），依底部出貨量為準，每月25日截止，」（見原
    審卷第8頁）。
  (二)按解釋契約，固須探求當事人立約時之真意，不能拘泥於契
    約之文字，但契約文字業已表示當事人真意，無須別事探求
    者，即不得反捨契約文字而更為曲解（最高法院17年上字第
    118號判例參照）。查系爭合約第4條約定：「國內行銷最低
    雙數：簽約日起至91年7月31日止，最低雙數為12,000雙，9
    1年8月1日起，至92年7月31日，最低雙數為24,000雙，92年
    8月1日起至民國93年7月31日止， 最低雙數為36,000雙，93
    年8月1日起，至94年7月31日止， 最低雙數為48,000雙，外
    銷數量不算【未達最低雙數，甲方（即甲○○）有權決定是
    否終止本合約】。倘若終止本合約，所有進行中或已完成之
    ，有單向通風的專利模具，雙方應協商合理價格由甲方收購
    ，協商不成乙方則不得再使用有專利部分」，另第11條約定
    ：「終止條件及違約金：倘一方有違反本合約之規定，他方
    得終止本合約，並得請求賠償所受之損害」。全聯公司雖辯
    稱系爭合約第4條為第11條之特別規定， 故即便全聯公司未
    能達成系爭合約第4條約定之最低行銷雙數時， 甲○○僅能
    終止契約，並無法請求損害賠償云云。
  (三)然依系爭合約第11條約定，只要全聯公司有違反該合約書任
    何一項條款之約定，甲○○即得依前開條款請求損害賠償，
    並未排除第4條之情形。故系爭合約第4條雖以【】之引號方
    式特別載明甲○○在全聯公司未達兩造約定之最低行銷雙數
    時，得行使終止系爭合約之權利，顯係為提醒全聯公司應達
    約定行銷數量之特別註記，否則即構成違約之情事。倘合約
    第4條約定之最低行銷雙數僅為全聯公司之盡力義務時， 自
    應於該條款中明確排除第11條有權終止契約一方得向被終止
    一方為損害賠償請求之約定，然系爭合約既未為此約定，故
    從契約解釋之觀點，自應認甲○○倘以全聯公司未達最低銷
    售雙數為由終止系爭合約，仍得依據第11條向全聯公司請求
    損害賠償。 並非如全聯公司所辯稱應於系爭合約第4條規定
    為「…未達最低銷售雙數，乙方應補足之，乙方若不補足，
    甲方有權決定是否終止本契約，本契約終止後，乙方應賠償
    甲方違約金○○元」時，甲○○方得向全聯公司請求損害賠
    償。
  (四)另本件專利權之授權方式，係由甲○○以專屬授權方式將系
    爭專利授權全聯公司在國內行使，而甲○○授權之初並未收
    取專利權利金，而係以全聯公司實際出貨之產品數量計算專
    利權利金等情，此觀系爭合約第9條、第6條分別約定「甲方
    在本合約有效期間內， 台灣內銷不得再重複對他人授權。」
    、「專利權利金：每雙50元【不包含材料工資】，依底部出
    貨量為準，每月25日截止，月底送帳單5日開票，一半開2個
    月期票，一半開4個月期票」即明。 倘甲○○在授權之初，
    即向全聯公司收取定額專利權利金，則日後全聯公司無論在
    市場上銷售數量多寡，甲○○均得確保其專利授權金之基本
    收益，則此時雙方所約定最低行銷雙數或可能解釋為甲○○
    希冀全聯公司盡力達成之目標。然本件兩造關於專利權利金
    之約定，係採依據系爭專利生產之鞋子底部出貨量為準，以
    每雙50元計算，如以此單價乘上系爭合約第 4條之國內行銷
    最低雙數，甲○○方可在系爭合約簽訂之初知悉其每年「最
    低」可收取之專利權利金，倘全聯公司在市場上銷售系爭專
    利物品情形良好，超過約定最低行銷雙數時，甲○○可再依
    據全聯公司實際上銷售數量比例收取專利權利金。此時若將
    系爭合約第4條約定解釋為全聯公司之盡力條款， 即便全聯
    公司未達約定最低行銷雙數，甲○○僅能終止合約，並無法
    請求全聯公司補足該不足數量之權利金，故倘全聯公司銷售
    數量甚低時，甲○○恐無法回收其先前系爭專利所投入之研
    發、申請費用及為使專利繼續有效需支付之行政規費，是全
    聯公司辯稱該第4條之約定僅屬盡力條款， 不負損害賠償之
    責云云，實屬無據。
  (五)全聯公司抗辯：系爭合約第4條僅屬盡力條款， 係以系爭合
    約未約定甲○○僅能於某一時限主張終止合約，亦未賦予全
    聯公司是否行使終止權及未直接計算出每一行銷期限之最低
    專利權利金為憑。然參諸契約第6條約定， 甲○○並非在訂
    約之初即按約定之最低雙數收取定額之專利權利金， 則第4
    條約定顯係賦予甲○○提前終止契約之權利，且第11條約定
    ，並未排除第4條情形， 甲○○自得再依第11條約定請求損
    害賠償。
  1.按損害賠償，除法律另有規定或契約另有訂定外，應以填補
    債權人所受損害及所失利益為限，民法第216條第1項定有明
    文。又民法第二百十六條第一項所謂所受損失，即現存財產
    因損害事實之發生而被減少，屬於積極的損害。所謂所失利
    益，即新財產之取得，因損害事實之發生而受妨害，屬於消
    極的損害（最高法院48年台上字第1934號判例參照）。全聯
    公司抗辯：甲○○得請求之損害，應以積極損害為限云云，
    自非可採。
  2.全聯公司復辯稱： 甲○○於93年12月2日終止系爭合約，仍
    請求伊依據該年度之最低銷售給付權利金於法無據等語，故
    本件次應審酌，甲○○於終止系爭合約後，關於請求全聯公
    司給付權利金之計算方式為何。經查，本件兩造所簽訂之系
    爭合約係一專利權之專屬授權合約，故甲○○授權予全聯公
    司在台灣地區生產製造行銷，即不得再行授權他人使用系爭
    專利，然甲○○既以全聯公司未達最低行銷數量而終止系爭
    合約後，全聯公司即不得再生產製造行銷系爭專利之物品，
    如仍以合約約定之該年度（即93年8月1日起至94年7月31 日
    止）之最低行銷雙數計算全聯公司應給付之權利金，顯不合
    理。況甲○○終止系爭合約後，自得再將系爭專利授權他人
    使用，並另行收取權利金， 故本院認甲○○既於93年12月2
    日已向全聯公司終止系爭合約，而使系爭合約向將來失效，
    自應以該年度合約存續期間（即4個月 ）計算該年度之最低
    行銷雙數。故依約自91年8月1日起至甲○○終止合約之日止
    ，全聯公司應負擔之最低行銷雙數為76,000雙（計算式：24
    ,000 ＋36,000＋48,000/3＝76,000）， 而應給付之專利權
    利金為3,800,000元（計算式：76,000X50＝3,800,000 ）。
    然全聯公司已給付甲○○2,112,950元， 為甲○○所不爭執
    ，已如前述，自應認甲○○受有1,687,050元（ 計算式：3,
    800,000－2,112,950＝1,687,050）之損害。 全聯公司雖抗
    辯：縱認須賠償所失利益， 亦應扣除91年7月31日前全聯公
    司銷售超過約定雙數部分之權利金370,850元云云， 惟查全
    聯公司於91年7月31日前銷售超過約定雙數， 本為其應負之
    義務，與本件損害無涉，自不許扣除。又本院審酌一般客觀
    事實、社會經濟狀況，及當事人所受損害情形，認本件上開
    損害金，尚屬公允，自無適用酌減違約金餘地。至甲○○所
    列計算方式，容有誤會，尚不足採。
八、綜上，甲○○請求全聯公司給付積欠之專利權利金152,000
    元及契約終止前因未達最低行銷雙數所未給付之1,687,050
    元專利權利金之損害合計1,839,650元及自起訴狀繕本送達
    翌日（即94年2月17日）起至清償日止，按年息5％計算之利
    息，為有理由，逾此範圍之請求，則無理由，不應准許。又
    丙○○既擔任全聯公司之連帶保證人，自應就前開准許數額
    負擔連帶賠償責任。原審就超過上開應准許部分，為甲○○
    勝訴之判決，並為假執行之宣告，自有未洽。全聯公司、丙
    ○○上訴意旨，指摘原判決此部分不當，求予廢棄改判為有
    理由，自應由本院將原判決此部分廢棄改判如主文第二項所
    示。至上開應准許部分，判命全聯公司、丙○○如數給付，
    並無違誤。全聯公司、丙○○指摘原判決此部分不當，求予
    廢棄改判，為無理由，應予駁回。至甲○○之請求，不應准
    許部分，原審為甲○○敗訴之判決，並無不合，甲○○上訴
    意旨指摘原判決該部分不當，求予廢棄改判為無理由，應予
    駁回。
九、本件事證已臻明確，兩造其餘攻擊防禦方法，核與判決結果
    已不生任何影響，不再贅述，併此敘明。
十、據上論結，本件全聯公司、丙○○之上訴為一部有理由、一
    部無理由，甲○○之上訴為無理由，依民事訴訟法第449條
    第1項、第450條、第79條、第85條第2項，判決如主文。
中　　華　　民　　國　96    年    3    月　　20   　　日
                  民事第十三庭
                      審判長法  官   劉勝吉
                            法  官   陳駿璧
                            法  官   李媛媛
正本係照原本作成。
甲○○不得上訴。
如不服本判決，應於收受送達後20日內向本院提出上訴書狀，其
未表明上訴理由者，應於提出上訴後20日內向本院補提理由書狀
（均須按他造當事人之人數附繕本）上訴時應提出委任律師或具
有律師資格之人之委任狀；委任有律師資格者，另應附具律師資
格證書及釋明委任人與受任人有民事訴訟法第466條之1第1項但
書或第2項（詳附註）所定關係之釋明文書影本。
中　　華　　民　　國　　96　　年　　3 　　月　　20　　日
　　　　　　　　　　　　　　書記官   李翠齡
附註：
民事訴訟法第466條之1（第1項、第2項）：
對於第二審判決上訴，上訴人應委任律師為訴訟代理人。但上訴
人或其他法定代理人具有律師資格者，不在此限。
上訴人之配偶、三親等內之血親、二親等內之姻親，或上訴人為
法人、中央或地方機關時，其所屬專任人員具有律師資格並經法
院認為適當者，亦得為第三審訴訟代理人。
